最高法院刑事判決　　　　　　九十六年度台上字第五二三０號
上　訴　人　台灣高等法院高雄分院檢察署檢察官
上　訴　人
即　被　告　甲○○（原名林振明）
選任辯護人　何俊墩律師
　　　　　　李玲玲律師
　　　　　　李美慧律師
被　　　告　丙○○
選任辯護人　沈榮生律師
被　　　告　乙○○
　　　　　　丁○○
上列上訴人等因被告等貪污等罪案件，不服台灣高等法院高雄分
院中華民國九十六年一月十一日第二審判決（九十四年度上訴字
第一六六九號，起訴案號：台灣高雄地方法院檢察署九十年度偵
字第四三三四、四三三五、四三三六、五五六一號），提起上訴
，本院判決如下：
    主  文
原判決關於甲○○收取回扣及乙○○部分撤銷，甲○○收取回扣
部分發回台灣高等法院高雄分院，乙○○部分公訴不受理。
其他上訴駁回。
    理  由
一、關於甲○○收取回扣部分：
本件原判決撤銷第一審關於上訴人即被告甲○○（原名林振明）
收取回扣部分之判決，改判仍論處其連續公務員經辦公用工程，
收取回扣罪刑。固非無見。惟查(一)原判決認定甲○○擔任高雄縣
美濃鎮公所清潔隊隊長，因美濃鎮自民國八十四年間起，即無合
法垃圾掩埋場，均暫時傾倒於該鎮荖濃溪畔河床高灘地。至八十
六年初，因經濟部、行政院環境保護署禁止於河川行水區傾倒掩
埋垃圾後，為解決該鎮垃圾問題，乃積極規劃垃圾委外清運事宜
。適同縣大樹鄉鄉長黃登勇得知此情，告知其堂弟黃中良，黃中
良認有利可圖，乃邀鈺泰企業有限公司（下稱鈺泰公司）實際負
責人謝水銘及啟裕通運有限公司（下稱啟裕公司）負責人羅基瞄
共同商議承包此一垃圾清運工程，而於八十六年七月間某日，黃
中良、謝水銘及羅基瞄三人共同至美濃鎮鎮長室，向被告即鎮長
乙○○表示有能力協助該鎮垃圾清運事宜，乙○○當場指示由甲
○○處理。甲○○明知依據廢棄物清理法第十條 (九十年十月二
十四日修正公布前)：「一般廢棄物，應由執行機關負責清運，
並作適當之衛生處理；必要時，得報經上級主管機關核准，委託
公、民營廢棄物清除、處理機構辦理之」之規定，垃圾委託民間
處理，限於合法之民營廢棄物清理機構處理，且應先報經上級主
管機關核准。逕基於收取回扣之概括犯意，於八十六年七月間某
日，在其辦公室，與黃中良、謝水銘及羅基瞄等人（黃中良、謝
水銘、羅基瞄行賄部分，另案審理），洽談該鎮垃圾委外清運事
宜時，明知啟裕公司並未取得清理一般廢棄物之執照，而鈺泰公
司雖有清理一般廢棄物之執照，惟營運區域僅限於高雄縣林園鄉
地區，不及於美濃鎮，逕私自與黃中良議定由黃中良、謝水銘、
羅基瞄等人以每一公噸垃圾清運費新台幣（下同）一千二百元代
價承包清運美濃鎮垃圾，並於每次請款當日，按得款金額三成支
付現金予甲○○，作為甲○○經辦此公用工程之回扣等情，而為
甲○○不利之判斷。但廢棄物清理法第十四條第一、二項另規定
：「一般廢棄物，應由執行機關負責清除，並作適當之衛生處理
，但家戶以外所產生者，得由執行機關指定其清除方法及處理場
所」、「前項一般廢棄物之清除、處理，執行機關得報經上級機
關核准，委託公民營之廢棄物清除、處理機構或依報經中央主管
機關核准之方式辦理」。而被告乙○○於法務部調查局高雄市調
查處詢問中亦陳稱：八十六年七、八月間，美濃鎮發生垃圾無處
傾倒，造成鎮內垃圾堆積如山，基於時間急迫，因此便於八十六
年八月以僱工處理方式委託黃中良、謝水銘、羅基瞄等人清運美
濃鎮內垃圾，因為僱工方式之廠商不需具備「一般廢棄物清除許
可證」，經過月餘美濃鎮內垃圾問題始稍為獲得紓解等語（第四
三三四號偵查卷第一二○頁）。如果無訛，則甲○○委外清運垃
圾是否屬於不得已之救急方法？與上開所稱：「委託民營之廢棄
物清除、處理機構辦理」之規定是否相符？若與規定不符，其上
級主管機關對此有無糾正？何以清運費用仍能通過主計、審計等
單位之審核？原判決未經查明，逕行認定甲○○違反廢棄物清理
法之規定，自有判決理由欠備之違誤。(二)科刑判決所認定之事實
，與所採之證據不相適合，即屬證據上理由矛盾，其判決當然為
違背法令。原判決事實認定黃中良、羅基瞄、謝水銘三人或謝水
銘、羅基瞄二人共同向美濃鎮公所領得垃圾清運款項共計六百二
十四萬零二百四十元；甲○○收取之回扣金依三成計算約一百八
十七萬二千零七十二元等情。然原審於九十三年十一月十六日審
理另案被告謝水銘等貪污乙案（九十三年度上訴字第八六五號）
，辯護人問謝水銘：「你有三次拿錢給甲○○，你是如何給付？
裡面有無硬幣？」。謝水銘答：「當時是拿現鈔，沒有硬幣」；
辯護人再問黃中良：「你有三次拿錢給甲○○，你是如何給付？
裡面有無硬幣？」黃中良答：「是現鈔沒有硬幣」等語（第一審
第三卷第一一三頁）。倘原判決認定甲○○收取回扣款數額為一
百八十七萬二千零七十二元，該等回扣款應有硬幣存在，惟黃中
良、謝水銘卻供稱並無硬幣，則原判決就回扣金額三成之認定是
否與事實相符，即有疑義。原審未加細究，遽認甲○○收取之回
扣金依三成計算約一百八十七萬二千零七十二元，即有認定事實
與卷證資料不相符合之理由矛盾。(三)審理事實之法院，對於被告
有利及不利之證據，均應一律予以注意，依職權詳加調查，期能
發現真實，倘與待證事實有重要關係，在客觀上有其調查之必要
性，為認定事實與適用法律基礎之證據，事實審未依法予以調查
斟酌，或雖已加調查，而其內容尚欠明瞭者，亦與未經調查無異
，遽行判決，均屬依法應於審判期日調查之證據未予調查之違背
法令。扣案之編號2之計算單一紙，內載：「111.15x1200=133,3
80,長26,000+公11,150+發票13,338=50,488,133,380-50,488=82
,892」。共同被告黃中良於法務部調查局高雄市調查處及檢察官
偵查中供稱：「編號2 請款分配表係林振明親手交給我，照會我
清運數量111.15公噸，乘以每公噸清運單價1200元，共可請領工
程款13萬3380元，其中『長26,000』代表當次應給付美濃鎮長乙
○○回扣26,000元，『公11,150』代表當次應給付美濃鎮公所即
林振明回扣11,150，『發票13,338』代表當次應給付一成費用13
,338元給鈺泰公司實際負責人謝水銘作為發票費用開銷」、「這
張是林振明交給我的，聽林振明說『長』係指鎮長所分配之回扣
，『公』代表鎮公所所分配之回扣，發票代表應付給簽具發票之
鈺泰公司應付之稅額及開發票之報酬」等語（第四三三四號偵卷
第九四、九九、一○三頁）。惟甲○○否認該張字條為其所書寫
並交付予黃中良。原審未查明該張字條係何人書寫？亦未查明該
張字條係於何次請款時提出？遽以黃中良之供述作為論罪之依據
，未免率斷。此等事項與待證事實有重要關係，在客觀上有其調
查之必要性，為認定事實與適用法律之基礎，既非不能調查，亦
非不易調查，原審未予調查，自有調查之職責未盡及判決理由欠
備之違誤。以上為上訴意旨所指摘及本院得依職權調查之事項，
應認原判決關於甲○○收取回扣部分有發回更審之原因。
二、關於乙○○部分：
按被告死亡者，應諭知不受理之判決，刑事訴訟法第三百零三條
第五款定有明文；又被告在第二審判決後，第三審上訴中死亡者
，依同法第三百九十八條第三款規定，第三審法院應撤銷第二審
判決，就該案件自為判決。本件被告乙○○因貪污等罪案件，經
原審維持第一審諭知鐘新財無罪部分之判決，駁回檢察官在第二
審之上訴，第二審檢察官不服該判決，於九十六年二月七日提起
第三審上訴。惟乙○○嗣於同年六月十五日死亡，有高雄縣美濃
鎮戶政事務所之戶籍謄本及死亡證明書各一份附卷可稽。依上開
說明，應由本院將原判決關於諭知鐘新財無罪部分撤銷，另行諭
知公訴不受理。
三、關於丁○○、丙○○及甲○○行使偽造文書、收受不正利益
、浮報垃圾數量及利用職務機會詐取財物部分：
查上訴於第三審法院，非以判決違背法令為理由，不得為之。又
第三審上訴書狀，應敘述上訴之理由，其未敘述者，得於提起上
訴後十日內補提理由書於原審法院，已逾上述期間，而於第三審
法院未判決前仍未提出上訴理由書狀者，第三審法院應以判決駁
回之，刑事訴訟法第三百八十二條第一項、第三百九十五條後段
規定甚明。而刑事訴訟法第三百八十二條第一項所謂上訴書狀應
敘述上訴之理由，係指上訴書狀本身應敘述上訴理由而言，非可
引用或檢附其他文書代替，以為上訴之理由。蓋刑事訴訟法規定
各種文書之製作，應具備一定之程式，其得引用其他文書者，必
有特別之規定始可，否則即難認其上訴已合於法律上之程式。本
件上訴人即第二審檢察官對被告丁○○、丙○○及甲○○行使偽
造文書、收受不正利益、浮報垃圾數量及利用職務機會詐取財物
部分，雖提出上訴理由書，但其內容係抄錄第一審檢察官起訴書
（上訴理由書一之甲、乙）及第一審檢察官上訴書（上訴理由書
一之丙）之部分內容。茲原審認為不能證明被告丁○○、丙○○
及甲○○行使偽造文書、收受不正利益、浮報垃圾數量及利用職
務機會詐取財物部分犯罪，維持第一審諭知其無罪之判決，駁回
檢察官在第二審之上訴，已綜合全部卷證資料，逐一斟酌論斷，
詳敘第一審檢察官上訴無理由之心證理由。檢察官所提出之上訴
理由書抄錄第一審檢察官起訴書及上訴書之內容，顯非依據卷內
訴訟資料，具體指摘原判決不適用何種法則或如何適用不當，依
前揭說明，即難認檢察官之上訴書已敘述上訴之理由，其上訴不
合法律上之程式，自應予以駁回。次查九十二年二月六日修正公
布，並自同年九月一日施行之刑事訴訟法施行法第七條之三規定
：「中華民國九十二年一月十四日修正通過之刑事訴訟法施行前
，已繫屬於各級法院之案件，其以後之訴訟程序，應依修正刑事
訴訟法終結之。但修正刑事訴訟法施行前依法定程序進行之訴訟
程序，其效力不受影響」。所謂「依法定程序進行之訴訟程序」
，當指各級法院審理已繫屬之案件適用修正前之訴訟程序而言，
自不包含警詢及偵查中之調查程序在內。故被告以外之人於審判
外之言詞或書面陳述，除法律有規定者外，不得作為證據，從而
警詢或偵查中之筆錄雖作成於修法前，仍屬傳聞證據，並非依刑
事訴訟法施行法第七條之三但書之規定，當然取得證據能力，仍
應依刑事訴訟法第一百五十九條之一第二項、第一百五十九條之
二、第一百五十九條之三、第一百五十九條之五之規定，以判斷
其是否有證據能力。證人黃中良、謝水銘於法務部調查局高雄市
調查處之陳述，均經被告甲○○、乙○○之選任辯護人於原審審
理中主張為審判外之陳述，屬傳聞證據。原審以該等陳述，並無
刑事訴訟法第一百五十九條之二所指「先前之陳述具有較可信之
特別情況」，依同法第一百五十九條第一項之規定，認無證據能
力。此乃原審取捨證據及證據證明力判斷職權之合法行使，其所
為判斷，尚無悖乎一般經驗法則，仍不得指為違法。檢察官上訴
意旨置原判決上開明確論斷於不顧，對原審取捨證據及證據證明
力判斷之審判職權行使，任憑己見，或就同一證據資料為相異之
評價，或就不影響於判決本旨事項再為事實上之爭辯，均與法律
規定得為第三審上訴理由之違法情形，不相適合，其上訴為違背
法律上之程式，仍應予以駁回。
據上論結，應依刑事訴訟法第三百九十五條、第三百九十七條、
第四百零一條、第三百九十七條、第三百九十八條第三款、第三
百八十七條、第三百零三條第五款，判決如主文。
中　　華　　民　　國　九十六　年　　十　　月　 十一 　日
                      最高法院刑事第二庭
                          審判長法官  紀　俊　乾
                                法官  黃　正　興
                                法官  陳　東　誥
                                法官  吳　信　銘
                                法官  徐　文　亮
      本件正本證明與原本無異
                                      書  記  官
中　　華　　民　　國　九十六　年　　十　　月　 十五 　日
                                                      Ｋ
